臺灣雲林地方法院民事判決
110年度訴字第449號
原      告  孫艷吟  

訴訟代理人  詹家杰律師
被      告  熊望伸  
上列當事人間請求塗銷預告登記事件，本院於民國110年11月16
日言詞辯論終結，判決如下:
    主  文
被告應將原告所有坐落雲林縣○○市○○段○○○段○○○○○○○地號土地、
地目建、面積九九點七五平方公尺、權利範圍全部及同段一六九
六建號建物、權利範圍全部，經雲林縣斗六地政事務所於民國一
百零四年八月二十日以斗地普字第一○六九四○號收件所為之預告
登記塗銷。
訴訟費用由被告負擔。
    事實及理由
壹、程序方面:
    被告未於言詞辯論期日到場，核無民事訴訟法第386 條各款
    所列情形，爰依原告之聲請，由其一造辯論而為判決。
貳、實體方面:
一、原告主張:
㈠、原告前於民國104年7月間向被告購買坐落雲林縣○○市○○段○○○
    段0000000地號土地及其上之同段1696建號建物（
　　門牌號碼:雲林縣○○市○○路00號，與上開土地下合稱系爭不
    動產），然因系爭不動產係經被告借名登記於訴外人張曉青
    名下，故訂約過程係由被告熊望伸（借名人）以訴外人張曉
    青（出名人）之代理人身分與原告完成簽約，其後則由原告
    之子沈群益向雲林縣崙背鄉農會（下稱崙背鄉農會）辦理房
    屋貸款新台幣（下同）1,080萬元以支付系爭不動產價金，
    並約定二年寬限期内僅繳付利息，其後委託地政士完成土地
    及建物所有權移轉登記，是原告現為系爭不動產之所有權人
    。
㈡、原告向被告購買系爭不動產並完成移轉登記後，因當時被告
    仍須使用系爭不動產，故雙方於104年8月3日訂立協議書（
　　下稱系爭協議書），約定租賃委託管理及借款方案，系爭協
    議書中約定下列事項:
  ⒈第一點、第二點約定系爭不動產於2年内仍由被告使用管理及
    維護，及該2年期間内由被告每月繳付原告向崙背鄉農會房
    屋貸款之寬限期之應付金額，並將管理營收淨利54,000元支
    付予原告，此部分係成立租賃及管理契約，並約定由被告繳
    付前2年貸款代替租金；此部分因房屋貸款借貸人為原告之
    子沈群益，沈群益係於104年8月10日簽立貸款契約，並於同
    日完成放款，並約定2年寬限期，故貸款第1期至第24期每期
    需繳付約15,000元，從104年9月10日開始繳付第1期，被告
    除可將款項匯入扣款帳戶以供扣款外，亦可自行至崙背鄉農
    會臨櫃繳付。
  ⒉同時於第一點、第四點並約定成立借貸契約，約定原告向被
    告借貸90萬元，並於第三點約定非經同意，不得處分系爭不
    動產，及如2年後未償還時需將系爭不動產出售予被告之條
    件，並於第四點約定「以本不動產預告登記及抵押權設定新
    臺幣玖拾萬元整於熊望伸，以保障其債權」，即以設定抵押
    權及辦理預告登記，作為90萬元借貸債權之擔保。
  ⒊於簽立系爭協議書後，原告遂於同日簽立預告登記同意書，
    並委託地政士製作抵押權設定契約書，於104年8月21日送件
    辦理抵押權設定登記及預告登記，並經雲林縣斗六地政事務
    所分別以104年斗地普字第106930、106940號收件字號完成
    登記（下各稱系爭抵押權設定登記、系爭預告登記）。
㈢、兩造租賃系爭不動產之期間之初，被告均繳款正常，每月寬
    限期貸款利息均正常繳款，因原告屆期不願再繼續續出租系
    爭不動產予被告，故於106年3月間曾寄發存證信函告知不願
    再續租，望順利收回房地自用；然原告於106年系爭協議書
    約定期間即將屆滿前1至2月即與被告失去聯繫，原告致電無
     法聯繫上被告、到系爭不動產處亦找不到被告，原告為避
    免貸款違約，遂通知原告之子即貸款人沈群益應注意被告有
    無按時繳納貸款，貸款人沈群益刷存薄後發現106年8月之貸
    款未繳、亦未存入足以繳納貸款之金額，故僅能自行於106
    年8月3日匯入款項至扣款存薄。同時因雙方租賃即將到期，
    因此原告與地政士聯繫，並提出陳述書面說明90萬元借貸債
    務與相關費用抵銷之情形，同時並因寬限期最後一期（106
    年8月份）之款項，被告並未依約繳付，故抵銷後金額717,3
    66元、再扣除寬限期最後一期應繳付金額15,930元後取整數
    ，原告提出匯款70萬元整數之要求，請地政士聯繫被告，後
    經地政士聯繫被告取得同意後，原告遂於109年9月19日匯款
    70萬元整至被告之臺灣銀行斗六分行帳戶，同日地政士在被
    告指示下至地政事務所辦理塗銷系爭抵押權設定登記，然就
    系爭預告登記部分疏未指示一併塗銷；至109年間經原告發
    覺並要求地政士再行處理，地政士則表示無法再聯繫上被告
    ，未經其授權，無從處理塗銷系爭預告登記等語，原告雖曾
    於109年5月25日於臺中敦化路郵局（臺中49支）寄發存證信
    函予被告，通知其儘速出面處理塗銷系爭預告登記，然而該
    存證信函亦無人收受遭退回，在原告自身及透過地政士均無
    法聯繫上被告之情形下，原告僅得提起本案訴訟請求塗銷系
    爭預告登記。
㈣、被告既同意委由地政士塗銷系爭抵押權登記，並由地政士於1
    06年9月19日以106年虎六跨字第1080號收件字號辦理塗銷
　　，且登記原因載明為「清償」，可知被告當時已同意原告以
    70萬元作為抵銷後還款金額，始授權地政士辦理塗銷登記，
    依系爭協議書第四點之約定，原告既已清償借貸債務，則作
    為擔保之系爭抵押權登記及系爭預告登記應一併塗銷，然被
    告因疏失未告知地政士一併塗銷系爭預告登記，此後被告即
    無故不再聯繫；且依土地登記規則第146條規定:「（第1項
　　）預告登記之塗銷，應提出原預告登記請求權人之同意書。
　　」原告無法自行塗銷預告登記，寄發存證信函通知被告出面
    辦理塗銷，亦遭退回，無法與被告聯繫，故此，原告依據侵
    權行為、債務不履行及物上請求權，請求被告塗銷系爭預告
    登記，爰聲明如主文第1項所示。　　
二、被告未於期日到場，亦未提出書狀作何聲明或陳述。
三、本院之判斷:
㈠、查原告主張之上開事實，業據原告提出系爭不動產買賣契約
    書、所有權買賣移轉契約書、雲林縣稅務局總局104年7月印
    花稅大額憑證應繳納額繳款書、土地及建物所有權狀、系爭
    協議書、借據、預告登記同意書、抵押權設定契約書、土地
    及建物登記第一類謄本、雲林縣地籍異動索引、斗六市大崙
    郵局存證號碼000039號存證信函、崙背鄉農會交易明細表、
    抵銷明細單、被告之臺灣銀行斗六分行帳戶綜合存款存摺封
    面、第一商業銀行匯款申請書回條、郵件回執及雲林縣稅務
    局110年房屋稅繳款書等件為證（本院卷第21-67頁），並有
    雲林縣斗六地政事務所110年9月29日斗地一字第1100008541
    號函檢送104年斗地普字第106930、106940號抵押權設定及
    預告登記申請書資料、雲林縣虎尾地政事務所110年10月1日
    虎地一字第1100005210號檢送106年虎六跨字第1080號抵押
    權塗銷登記申請書資料等在卷可證（本院卷第91-104、117-
    133）。且被告對於原告主張之上開事實，已於相當時期受
    合法通知，而於言詞辯論期日未到場，亦未提出準備書狀爭
    執，應依民事訴訟法第280條第3項前段準用同條第1項前段
    規定，視同自認，足認屬實。
㈡、按所有人對於無權占有或侵奪其所有物者，得請求返還之，
    對於妨害其所有權者，得請求除去之，有妨害其所有權之虞
    者，得請求防止之，民法第767條第1項定有明文。又預告登
    記係對於他人之土地權利，為保全請求權人依相關條文所規
    定之請求權，而預先所為之登記，為限制登記之一，亦屬保
    全登記，其目的在於限制土地登記名義人對其土地有妨害保
    全之請求權之處分。是預告登記意旨既在保全債權請求權之
    行使，如該債權請求權已消滅或確定不發生時，該預告登記
    亦已失其依據，應予塗銷（最高法院100年度台上字第608號
    判決意旨參照）。本件原告既已清償借貸債務，系爭預告登
    記自失其依據，而系爭預告登記之繼續存在，足以妨害原告
    對系爭不動產所有權之行使，是原告本於系爭不動產所有權
    人之地位，請求被告塗銷系爭預告登記，應屬有據。
㈢、從而，原告本於物上請求權規定，請求被告塗銷系爭預告登
    記，為有理由，應予准許。
四、結論：本件原告之訴為有理由，爰判決如主文。
中　　華　　民　　國　　110 　年　　11　　月　　30　　日
                  民事第一庭    法  官  黃一馨

以上正本係照原本作成
如對本判決上訴，須於判決送達後廿日內向本院提出上訴狀。如
委任律師提起上訴者，應一併繳納上訴審裁判費。
中　　華　　民　　國　　110 　年　　11　　月　　30　　日
                                書記官　鄭夙惠